【裁判字號】    98,重訴,30
【裁判日期】    990731
【裁判案由】    侵權行為損害賠償
【裁判全文】
臺灣板橋地方法院民事判決              98年度重訴字第30號
原      告  丁○○
法定代理人  丙○○
訴訟代理人  鐘律師
被      告  乙○○
訴訟代理人  李金澤律師
複 代理 人  郭令立律師
            陳麗玢律師
上列當事人間侵權行為損害賠償事件，本院於民國99年7 月20日
言詞辯論終結，判決如下：
    主  文
原告之訴及假執行之聲請均駁回。
訴訟費用由原告負擔。
    事實及理由
一、程序方面：
  (一)原告之配偶丙○○為原告之監護人，有本院96年度禁字第25
    6號民事裁定（見本院三重簡易庭97年度重調字第316號卷第
    20頁）及原告之戶籍謄本各1份附卷可稽，核無不合。
  (二)被告未於最後言詞辯論期日到場，核無民事訴訟法第386 條
    各款所列情形，爰依原告之聲請，由其一造辯論而為判決。
二、原告主張：
  (一)訴外人甲○○（原係被告，業經原告表示撤回）為外籍人士
    （越南國）於民國96年1月6日晚間11時許，無駕駛執照，騎
    乘車號K6D-385號普通重型機車，搭載原告沿臺北縣三重市
    ○○路往光復路方向行駛，於同日晚間11時10分許，行經三
    重市○○路與光復路交叉路口時，與訴外人黃順財所駕駛車
    號LD-8423號自用小客車發生擦撞之交通事故，致甲○○後
    載之乘客原告受有嚴重外傷性「顱內出血併下側肢體功能障
    礙、右腳踝骨折、認知功能障礙，無法步行，大小便失禁、
    中樞神經系統機能遺存永久障害、無法步行」，造成意識不
    清、行走困難等重傷害。又對造車駕駛黃順財與原告之配偶
    丙○○已和解在案，另駕駛甲○○由鈞院通緝中。
  (二)被告為車號K6D-385號普通重型機車所有人，明知甲○○為
    外籍人士，未領有國際駕駛執照，對本國交通安全法令不熟
    及對本國道路不了解，且無駕駛執照（國際駕駛執照），被
    告竟恣意將其所有之上開重型機車借予甲○○於道路騎乘搭
    載原告，並行駛於本國道路致發生前揭交通事故，致原告因
    車禍受有嚴重難以治癒之重傷害，是被告顯違反道路交通管
    理處罰條例第32條第1 項規定，亦即違反保護他人之法律，
    應推定其有過失（最高法院67年臺上字第2111號判例意旨參
    照），應依民法第185條規定與甲○○負共同侵權行為法律
    上連帶賠償責任。
  (三)原告依民法第184條、第185條、第191條之2及第193條、第1
    95條規定（即侵權行為之法律關係），請求被告與甲○○負
    連帶損害賠償責任，原告因被告之前揭侵權行為，請求損害
    賠償金額如下：
    1.看護費用部分：
    原告受傷於住院手術治療期，意識未清醒，無法步行，大小
    便失禁，無法自理起居，仍自96年1月8日起至同年8月6日僱
    請看護工看護共184天，每日新臺幣（下同）2,100元計，支
    出看護費用386,400元。日後看護費一年為766,500元，原告
    先行請求三年看護費用2,299,500元。合計2,685,900元。
    2.喪失勞動能力之損害部分：
    原告在未受傷前受僱於臺北縣新莊市○○○路402 號開立自
    助餐，日薪600 元，因本件車禍受傷，受有嚴重嚴重外傷性
    「顱內出血併下側肢體功能障礙、右腳踝骨折、認知功能障
    礙，無法步行，大小便失禁、中樞神經系統機能遺存永久障
    害」，造成意識不清長期須人照顧之重傷害，現呈類似植物
    人之狀態，已百分之百喪失或減少勞動能力。查原告受傷年
    齡28歲，其從事勞動至65歲退休，原告共計喪失37年工作薪
    資所得，爰引勞工保險條例每月投保最低薪資為17,200元計
    算，其計算方式如下：(1)月薪資17,200元×12個月＝206,40
    0元為每年薪資。(2)年薪資206,400元×32年＝6,604,800元
    ，32年合計為664,800元，並依霍夫曼計算並扣除百分之五
    中間利息後，原告可得一次請求之金額為4,257,082元（206
    ,400×20.6254＝4,257,082）。
    3.精神慰撫金部分：
    原告時值28歲青春年華，育一女一子，女兒現年9 歲、兒子
    現年8 歲，均賴原告撫育教養，無端遭此車禍，造成終身殘
    障，不但認知功能障礙，且無法步行，大小便失禁，中樞神
    經系統機能遺存永久障害，終身不能從事任何工作，需醫療
    或專人周密照護，現原告無法撫育教養子女，痛苦不堪，成
    為禁治產人，身心痛苦實非外人所能體會，筆墨所能形容其
    萬一，其配偶丙○○父代母職照顧禁治產人原告，又須養家
    糊口上班以維生，全家陷入愁雲慘霧之中，為此請求精神慰
    撫金額800 萬元，稍資慰藉等語。併為聲明：1.被告應給付
    原告14,942,982元，及自起訴狀繕本送達翌日起至清償日止
    ，按年息百分之五計算之利息。2.原告願供擔保，請准宣告
    假執行。
三、被告則以：
  (一)甲○○係被告配偶（越南籍）吳玉虹之表弟，由於隨同吳玉
    虹來台定居，因尚未取得本國身分證，乃借用被告之名義購
    買機車，作為代步之用。並非被告將所有機車借其使用。且
    被告本身為中度肢障人士，無法騎乘使用普通重型機車，涉
    案機車非被告所有。
  (二)甲○○雖無本國駕駛執照，然係礙於身分尚未取得，惟其尚
    持有國際駕駛執照，客觀上可認應具駕駛車輛之能力，而被
    告僅借予名義購買機車，尚難謂有何過失可言。
  (三)按損害賠償之債，以有損害之發生及有責任原因之事實，並
    二者之間有相當因果關係為其成立要件。本件原告與甲○○
    同係越南人，明知甲○○僅有國際駕駛執照，猶搭乘甲○○
    所騎之機車與第三人黃順財擦撞肇事，乃為原告受傷之主因
    ，與被告借用名義予甲○○購買機車，難認有何直接因果關
    係，自不得請求被告賠償損害。
  (四)又本件為刑事附帶民事訴訟，刑事部分並未判決認定被告應
    負任何過失責任，從而，原告主張被告有過失應負損害賠償
    責任，顯屬無據。再者，依原告所提之損害賠償額亦嫌太高
    ，且計算依據為何？未見舉證，漫天要價，自不可採等語，
    資為抗辯。併為答辯聲明：原告之訴駁回。
四、兩造均不爭執之事實：
  (一)甲○○為外籍人士（越南國）於上開時地，無駕駛執照，騎
    乘車號K6D-385號普通重型機車，搭載原告與訴外人黃順財
    所駕駛車號LD-8423號自用小客車發生擦撞之交通事故，致
    甲○○後載之乘客原告受有嚴重外傷性「顱內出血併下側肢
    體功能障礙、右腳踝骨折、認知功能障礙，無法步行，大小
    便失禁、中樞神經系統機能遺存永久障害、無法步行」，造
    成意識不清、行走困難等重傷害。案經臺灣板橋地方法院檢
    察署檢察官以96年度偵字第5834號起訴後，黃順財與原告之
    配偶已和解在案。另被告甲○○由本院通緝中。
  (二)車號K6D-385號普通重型機車登記為被告所有。
五、經查：
  (一)按「因故意或過失，不法侵害他人之權利者，負損害賠償責
    任。」，民法第184條第1項前段定有明文。又損害賠償之債
    ，以有損害之發生及有責任原因之事實，並二者之間有相當
    因果關係為其成立要件（最高法院30年上字第18號判例意旨
    參照）。次按民事訴訟如係由原告主張權利者，應先由原告
    負舉證之責，若原告先不能舉證，以證實自己主張之事實為
    真實，則被告就其抗辯事實即令不能舉證，或其所舉證據尚
    有疵累，亦應駁回原告之請求。又請求履行債務之訴，除被
    告自認原告所主張債權發生原因之事實外，應先由原告就其
    主張此項事實，負舉證之責任，必須證明其為真實後，被告
    於其抗辯事實，始應負證明之責任，此為舉證責任分擔之原
    則（最高法院17年上字第917號、43年臺上字第377號判例意
    旨參照）。本件原告主張「被告為車號K6D-385號普通重型
    機車所有人，明知甲○○為外籍人士，未領有國際駕駛執照
    ，對本國交通安全法令不熟及對本國道路不了解，且無駕駛
    執照（國際駕駛執照），被告竟恣意將其所有之上開重型機
    車借予甲○○於道路騎乘搭載原告，並行駛於本國道路致發
    生前揭交通事故，致原告因車禍受有嚴重難以治癒之重傷害
    」之事實，則為被告所否認而辯稱如上，準此，原告自應就
    此積極有利之事實負舉證責任。
  (二)甲○○為外籍人士（越南國）於上開時地，無駕駛執照，騎
    乘車號K6D-385號普通重型機車，搭載原告與訴外人黃順財
    所駕駛車號LD-8423號自用小客車發生擦撞之交通事故，致
    甲○○後載之乘客原告受有嚴重外傷性「顱內出血併下側肢
    體功能障礙、右腳踝骨折、認知功能障礙，無法步行，大小
    便失禁、中樞神經系統機能遺存永久障害、無法步行」，造
    成意識不清、行走困難等重傷害。案經臺灣板橋地方法院檢
    察署檢察官以96年度偵字第5834號起訴後，黃順財與原告之
    配偶已和解在案。另被告甲○○由本院通緝中。車號K6D-38
    5號普通重型機車登記為被告所有之事實，並提出長庚醫院
    診斷書、和解書、刑事判決書及起訴書各1份（見本院三重
    簡易庭97年度重調字第316號卷第7至16頁）為證，，且為被
    告所不爭執。是原告此部分之主張，應信為真實。
  (三)上開車號K6D-385 號普通重型機車登記為被告所有，為被告
    所自陳「甲○○因尚未取得本國身分證，乃借用被告之名義
    購買機車，作為代步之用。」等語如上，又依甲○○於本件
    車禍肇事後之96年1月8日警詢筆錄所示，甲○○供稱上開車
    號K6D-385 號普通重型機車車主為其友乙○○即被告，其在
    越南有普通重型機車駕照等語，業據本院依職權調閱本院96
    年度交易字第289 號刑事卷宗（含臺灣板橋地方法院檢察署
    96年度偵字第5834號偵查卷宗）查明屬實，足見上開機車確
    為被告所有。被告雖辯稱：甲○○因尚未取得本國身分證，
    乃借用被告之名義購買機車，作為代步之用。並非被告將所
    有機車借其使用。且被告本身為中度肢障人士，無法騎乘使
    用普通重型機車，涉案機車非被告所有等語，並提出中度肢
    障之身心障礙手冊為證（見本院卷第30頁）。惟查，上開車
    號K6D-385 號普通重型機車既登記為被告所有，且經甲○○
    供稱車主為被告，被告自應就其所辯係甲○○借用被告名義
    購買上開機車之事實負舉證責任，而依被告提出之上開中度
    肢障之身心障礙手冊，僅能證明被告為中度肢障，尚難據以
    認定被告無法騎乘使用上開機車或上開機車非被告所有之事
    實。是被告所為之上開辯解，尚難採信。
  (四)甲○○於本件車禍肇事時，經警調查確有適當之駕照，其駕
    駛執照種類為國際（外國）駕照等情，亦經本院依職權調閱
    本院96年度交易字第289號刑事卷宗（含臺灣板橋地方法院
    檢察署96年度偵字第5834號偵查卷宗）查明屬實，並有道路
    交通事故調查報告表(二)附於臺灣板橋地方法院檢察署96年度
    偵字第5834號偵查卷宗（見該卷第30頁）為憑，足見甲○○
    顯非未領有國際駕駛執照。是原告主張被告明知甲○○未領
    有國際駕駛執照，且無駕駛執照（國際駕駛執照）等語，即
    乏依據，洵無足採。按「汽車駕駛執照為駕駛汽車之許可憑
    證，由駕駛人向公路監理機關申請登記，考驗及格後發給之
    。汽車駕駛人經考驗及格，未領取駕駛執照前，不得駕駛汽
    車。持有外國政府、大陸地區、香港或澳門所發有效之正式
    駕駛執照（證）並取得經許可停留或居留一年以上之證明（
    件）者，得於入境之翌日起一年內，依平等互惠原則免考換
    發同等車類之普通駕駛執照。」，道路交通安全規則第50條
    第1項、第5項前段定有明文。矧甲○○雖無本國駕駛執照，
    然係礙於身分尚未取得，惟甲○○尚持有國際駕駛執照，客
    觀上可認其應具駕駛車輛之能力，況甲○○於本件車禍肇事
    時，經警調查確有適當之駕照，其駕駛執照種類為國際（外
    國）駕照等情，已如前述，由此可見，甲○○並非「未領有
    駕駛執照」，僅其所持駕駛執照種類為國際（外國）駕照而
    已，甲○○仍可持國際（外國）駕照在本國境內駕駛上開機
    車。本件縱認被告將其所有上開機車交付甲○○騎乘肇事致
    原告受傷屬實，惟核被告所為，亦非「明知甲○○未領有駕
    駛執照，仍將上開機車交其駕駛」之情形，況本件車禍送請
    臺灣省臺北縣區車輛行車事故鑑定委員會鑑定肇事責任結果
    ，亦未認被告有何肇事責任（有該委員會96年4月25日北縣
    鑑字第960222號鑑定意見書附於臺灣板橋地方法院檢察署96
    年度偵字第5834號偵查卷宗第65至67頁）。此外，原告就其
    主張「被告明知甲○○對本國交通安全法令不熟及對本國道
    路不了解」及「甲○○對本國交通安全法令不熟及對本國道
    路不了解，其與本件車禍肇事間，有何相當因果關係」等情
    舉證以實其說，自難謂被告就本件車禍之發生有何過失可言
    。是原告主張「被告明知甲○○未領有國際駕駛執照，對本
    國交通安全法令不熟及對本國道路不了解，且無駕駛執照（
    國際駕駛執照），被告竟恣意將其所有之上開重型機車借予
    甲○○於道路騎乘搭載原告，並行駛於本國道路致發生前揭
    交通事故，致原告因車禍受有嚴重難以治癒之重傷害」等語
    ，即乏依據，洵無可採。
六、從而，原告依民法第184條、第185條、第191條之2 及第193
    條、第195 條規定（即侵權行為之法律關係），請求被告給
    付如訴之聲明所示，為無理由，應予駁回。原告之訴既經駁
    回，其假執行之聲請即失所附麗，應併予駁回。
七、本件事證已臻明確，兩造其餘攻擊、防禦方法及舉證，經本
    院審酌後，認對於判決結果均無影響，爰不一一論述，併此
    指明。
據上論結，本件原告之訴為無理由，依民事訴訟法第385 條第1
項前段、第78條，判決如主文。
中    華    民    國    99    年    7     月    31    日
                  民事第三庭    法  官  楊千儀
以上正本係照原本作成。
如對本判決上訴，須於判決送達後20日內向本院提出上訴狀（需
按他造人數附繕本）。如委任律師提起上訴者，應一併繳納上訴
審裁判費。
中    華    民    國    99    年    7     月    31    日
                                書記官  劉鴻傑

司法院資訊處製作；財團法人民間司法改革基金會備份。
